【裁判字號】    97,簡,96
【裁判日期】    970605
【裁判案由】    食品衛生管理法
【裁判全文】
臺北高等行政法院判決
                                     97年度簡字第00096號
原      告  台灣維克思股份有限公司
代  表  人  甲○○（董事長）
被      告  臺北市政府衛生局
代  表  人  邱文祥（局長）
上列當事人間因食品衛生管理法事件，原告不服臺北市政府中華
民國96年10月16日府訴字第09670282500 號訴願決定，提起行政
訴訟。本院判決如下：
    主  文
原告之訴駁回。
訴訟費用由原告負擔。
    事  實
一、事實概要：原告販售之「固節靈」食品，經被告於民國（以
    下同）95年12月27日在統健實業股份有限公司南昌門市（臺
    北市○○路○ 段113 號1 樓）查獲，於其產品外包裝標示「
    添加薑黃... 是天然最佳的抗氧化劑」、「在美國，薑黃是
    現代營養學家最感興趣的藥草之一，以其抗發炎、抗氧化這
    2 種功能大量應用在如關節、傷風感冒等之保健食品上」、
    「適用對象：骨節退化者：如年老者... 骨節受傷者... 職
    業傷害者... 體重過負荷... 」、「葡萄醣胺硫酸鹽... 的
    分子，葡萄醣胺在全世界各地已被公認為骨節軟骨的最佳營
    養補充品」等文詞。被告並於96年04月11日訪談受原告公司
    代表人甲○○委託之陳盈志並作成調查紀錄表後，核認前開
    標示有涉及誇張或易生誤解之情形，違反食品衛生管理法第
    19條第1 項規定，爰依同法第29條第1 項第3 款及第32條第
    1 項規定，以96年05月03日北市衛藥食字第09633124000 號
    行政處分書，處原告新臺幣（以下同）3 萬元罰鍰，並命原
    告於96年07月15日前回收改正完成。原告不服，提起訴願，
    經訴願決定駁回，原告就罰鍰部分猶未甘服，向本院提起行
    政訴訟。
二、兩造主張：
甲、原告起訴意旨略以：
  (一)系爭產品已於96年02月16日在網路被查獲，並於96年03月30
    日遭被告裁罰（詳被告96年03月30日北市衛藥食字第096323
    06200 號行政處分書，其處分理由及法律依據係違反食品衛
    生管理法第19條第1 項之規定）。本案涉及所謂「違規」的
    產品（詳被告96年03月30日北市衛藥食字第09632306200 號
    行政處分書），正由鈞院另案審理中（案號為96年度簡字第
    00826 號）。查本件與該案同樣係違反食品衛生管理法第19
    條第1 項之規定，屬於相同行為，基於一案不二罰原則，請
    撤除本案。
  (二)查系爭產品標示適用對象部份，並未宣稱「改善或治療」，
    僅係「宣稱適合這類族群」服用；系爭產品外盒標示薑黃部
    份，只是介紹與告知消費者何為「薑黃」；且系爭產品為進
    口商品，為了替消費者負責，外盒標示只是將原廠說明，明
    白標示清楚，讓消費者了解。
  (三)根據94年03月31日衛署食字第0940402395號公告「食品廣告
    標示詞句涉及誇張易生誤解或醫療效能之認定表」，其非正
    面表列，亦非負面表列，因此常有模糊地帶，所以文字表現
    ，常落入承辦人員主觀認定，而「食品衛生管理法」並無清
    楚定義何為違規事項，不能僅因主觀認知，即認定「誇張、
    誤解」，而作為裁罰依據。
  (四)綜上所陳，懇請鈞院鑒核，關於罰鍰部分撤銷原處分及訴願
    決定，以維權益，俾符法制。
乙、被告答辯意旨略以：
  (一)查原告銷售之系爭食品，於產品外包裝標示「添加薑黃是天
    然最佳的抗氧化劑」、「在美國，薑黃是現代營養學家最感
    興趣的藥草之一，以其抗發炎、抗氧化這2 種功能大量應用
    在如關節、傷風感冒等之保健食品上」、「適用對象：骨節
    退化者：如年老者：... 。骨節受傷者：... 。職業傷害者
    ：... 。體重過負荷：... 。」「葡萄醣胺硫酸鹽的分子，
    葡萄醣胺在全世界各地已被公認為骨節軟骨的最佳營養補充
    品」等文詞，經被告審認涉有誇張或易生誤解之情事，此有
    系爭產品外包裝、被告95年12月27日食品檢查現場紀錄表、
    96年04月11日訪談受原告代表人甲○○委託之陳盈志調查紀
    錄表等影本附卷可稽。是本件違規情節，洵堪認定，原處分
    自屬有據。
  (二)原告主張「食品衛生管理法並無清楚定義何者為違規事項，
    所謂『誇張、易生誤解』，常常落入承辦人員主觀認定」，
    惟查行政院衛生署為食品衛生管理法之中央主管機關，基於
    執行法律之職權，為明確食品衛生管理法第19條關於「不實
    、誇張或易生誤解」等「不確定之法律概念」，參考美日等
    國外管理情形，整理衛生單位近年來查處違規廣告標示之案
    例、彙集各方意見，針對食品廣告標示詞句是否涉及醫療效
    能、誇張及易生誤解之情形，以94年03月31日衛署食字第09
    40402395號函修訂「食品廣告標示詞句涉及誇張易生誤解或
    醫療效能之認定表」，就食品廣告及標示禁止刊載或得予刊
    載之事項作明確規範；該認定表並分別就詞句涉及醫療效能
    及詞句未涉及醫療效能但涉及誇張或易生誤解等情形予以規
    定。經查，系爭食品外包裝盒標示之內容，依食品衛生管理
    法及前揭食品廣告標示詞句涉及誇張易生誤解或醫療效能之
    認定表規定，堪認有涉及誇張或易生誤解之文詞，顯已違反
    上開規定，自應受處罰。
  (三)查原告所稱之被告96年03月30日北市衛藥食字第0963230620
    0 號行政處分書係針對原告於網路刊登「勁果、固節靈」等
    食品廣告內容涉及誇張、易生誤解，於96年02月16日經嘉義
    市衛生局查獲，移由被告依食品衛生管理法規定所為之裁罰
    ；與本案之食品標示違反規定之情形係屬不同行為時之不同
    案件，尚不生一案二罰之問題，原告所述，顯有誤解。另原
    告主張被告應先通知、警告，而不是逕行裁罰乙節。按法律
    公佈施行後，人民即有遵守之義務；況依食品衛生管理法第
    32條第1 項規定，違反同法第19條第1 項規定者，並無先通
    知、警告始得予以處罰之規定。是訴訟理由，均難採憑。從
    而，被告依前揭規定及公告意旨，處原告法定最低額3 萬元
    罰鍰，並限期回收改正完成，並無違法或不合。
  (四)綜上論結，原處分揆諸首揭規定應無不合，本件行政訴訟為
    無理由，爰請求判決駁回原告之訴。
    理  由
一、按「對於食品、食品添加物或食品用洗潔劑所為之標示、宣
    傳或廣告，不得有不實、誇張或易生誤解之情形。」、「食
    品、食品添加物、食品器具、食品容器、食品包裝或食品用
    洗潔劑，經依第24條規定抽查或檢驗者，由當地主管機關依
    抽查或檢驗結果為下列之處分：...3、標示違反第17條、第
    18條或第19條第1 項規定者，應通知限期回收改正；屆期不
    遵行或違反第19條第2 項規定者，沒入銷毀之。」、「違反
    第19條第1 項規定者，處新臺幣3 萬元以上15萬元以下罰鍰
    ；違反同條第2 項規定者，處新臺幣20萬元以上1 百萬元以
    下罰鍰；1 年內再次違反者，並得廢止其營業或工廠登記證
    照；對其違規廣告，並得按次連續處罰至其停止刊播為止。
    」，分別為食品衛生管理法第19條第1 項、第29條第1 項第
    3 款及第32條第1 項所明定。
二、查本件原告所販售之「固節靈」食品，經被告於95年12月27
    日在統健實業股份有限公司南昌門市（臺北市○○路○段113
    號1 樓）查獲，於其產品外包裝標示「添加薑黃... 是天然
    最佳的抗氧化劑」、「在美國，薑黃是現代營養學家最感興
    趣的藥草之一，以其抗發炎、抗氧化這2 種功能大量應用在
    如關節、傷風感冒等之保健食品上」、「適用對象：骨節退
    化者：如年老者... 骨節受傷者... 職業傷害者... 體重過
    負荷... 」、「葡萄醣胺硫酸鹽... 的分子，葡萄醣胺在全
    世界各地已被公認為骨節軟骨的最佳營養補充品」等文詞之
    事實，此有食品檢查現場紀錄表、「固節靈」食品之標示及
    被告於96年04月11日訪談受原告公司代表人甲○○委託之陳
    盈志並作成調查紀錄表等影本附原處分卷足憑，且為兩造所
    不爭執，洵堪認定。從而，被告認原告係違反食品衛生管理
    法第19條第1 項之規定，依同法第29條第1 項第3 款及第32
    條第1 項規定，處原告3 萬元罰鍰，並命原告於96年07月15
    日前回收改正完成，依法自無不合。
三、原告主張系爭產品標示適用對象部份，並未宣稱「改善或治
    療」，僅係「宣稱適合這類族群」服用；系爭產品外盒標示
    薑黃部份，只是介紹與告知消費者何為「薑黃」云云；惟查
    ，系爭產品外包裝標示「添加薑黃（Turmeric）是天然最佳
    的抗氧化劑」、「適用對象：骨節退化者、骨節受傷者、職
    業傷害者及體重過負荷」及「在美國，薑黃是現代營養學家
    最感興趣的藥草之一，以其抗發炎、抗氧化這2 種功能大量
    應用在如關節、傷風感冒等之保健食品上」之益處及療效，
    顯然足已使消費者誤認食用系爭廣告食品，即可達到上述之
    療效，系爭廣告已涉及誇大不實及易生誤解，原處分認原告
    係違反食品衛生管理法第19條第1 項之規定，並無違誤。
四、至原告主張系爭產品已於96年02月16日在網路被查獲，並於
    96年03月30日遭被告裁罰，該案涉及所謂「違規」的產品，
    正由本院另案審理中（案號為96年度簡字第00826 號），本
    件與該案同樣係違反食品衛生管理法第19條第1 項之規定，
    屬於相同行為，基於一案不二罰原則，請撤除本案乙節。然
    經調閱本院96年度簡字第00826 號卷，臺北市政府96年8 月
    23日府訴字第09670202900 號訴願決定書所稱之被告96年03
    月30日北市衛藥食字第09632306200 號行政處分書，係針對
    原告於網路刊登「勁果、固節靈」等食品廣告內容涉及誇張
    、易生誤解，於96年02月16日經嘉義市衛生局查獲，移由被
    告依食品衛生管理法規定所為之裁罰，與本案之食品標示違
    反規定之情形，其所涉違規情節尚非同一，自無所謂一案二
    罰之問題。是原告上開主張，容有誤解，自不足採。
五、綜上所述，原告違反食品衛生管理法第19條第1 項規定；從
    而，被告依同法第29條第1 項第3 款及第32條第1 項規定，
    ，處原告3 萬元罰鍰，並命原告於96年07月15日前回收改正
    完成，洵無違誤，訴願決定予以維持，亦無違誤。原告訴請
    撤銷關於罰鍰部分之訴願決定及原處分，為無理由，應予駁
    回。又本件為簡易訴訟程序事件，依卷內資料，事證已臻明
    確，故不經言詞辯論為之，併此敘明。
據上論結，本件原告之訴為無理由，依行政訴訟法第233條第1項
、第236 條、第195 條第1 項後段、第98條第1 項前段，判決如
主文。
中    華    民    國    97    年    6    月     5     日
                   臺北高等行政法院第七庭
                                   法  官  黃秋鴻
上為正本係照原本作成。
本件以訴訟事件所涉及之法律見解具有原則性者為限，始得於本
判決送達後20日內向本院提出上訴狀並表明上訴理由，如已於本
判決宣示後送達前提起上訴者，應於判決送達後20日內補具上訴
理由（均按他造人數附繕本），且經最高行政法院許可後方得上
訴。
中    華    民    國    97    年    6    月     5     日
                                   書記官  林苑珍


司法院資訊處製作；財團法人民間司法改革基金會備份。
